【裁判字號】    98,訴,567
【裁判日期】    981125
【裁判案由】    交付帳冊等
【裁判全文】
臺灣臺北地方法院民事判決               98年度訴字第567號
原      告  裕豐行股份有限公司
法定代理人  吳明儀會計師
訴訟代理人  丙○○
訴訟代理人  蘇信誠律師
            陳素雯律師
被      告  安侯建業會計師事務所
法定代理人  甲○○
被      告  乙○○
前列二人共同
訴訟代理人  郭瓔滿律師
前列二人共同
複代理人    陳豪杉律師
上列當事人間請求交付帳冊事件，本院於民國98年11月9 日言詞
辯論終結，判決如下：
    主  文
原告之訴駁回。
訴訟費用由原告負擔。
壹、程序方面：
一、按公司之檢查人在執行職務範圍內，亦為公司負責人，公司
    法第8 條第2 項定有明文。經查，平和會計師事務所之吳明
    儀會計師前經本院以95年度司字第946 號裁定選派為原告之
    檢查人，而得檢查原告之業務帳冊及財產情形，依法檢查人
    吳明儀會計師於執行檢查職務之範圍內，得為原告公司負責
    人，是揆諸前揭法條規定，本件原告起訴以吳明儀會計師為
    法定代理人，於法尚無違誤，合先敘明。
二、次按，訴狀送達後，原告不得將原訴變更或追加他訴，但擴
    張或減縮應受判決事項之聲明者，不在此限，民事訴訟法第
    255 條第1 項第3 款定有明文。經查，本件原告起訴時，訴
    之聲明原請求被告應交付如附件一所示之相關簿冊及文件。
    嗣於訴訟送達後，因本院民國98年6 月30日所為98年度聲字
    第30號保全證據之裁定，業已保全相當之業務帳冊及財產資
    料，遂於本院98年11月9 日言詞辯論期日當庭為減縮訴之聲
    明，所為應受判決事項之聲明為：被告應交付原告92年的轉
    投資資料、87年到89年間長期投資的資料、87年到89年股東
    往來資料之相關簿冊及文件等情。經核原告所為訴之變更、
    追加，合於前揭法條規定，應予准許，合先敘明。
貳、實體部分：
一、原告起訴主張：原告之法定代理人吳明儀會計師為平和會計
    師事務所（設臺北市○○路○段230 號3 樓之1 ）之主持會
    計師，前因原告之股東張維杰向鈞院聲請選任吳明儀會計師
    為檢查人，經鈞院以95年度司字第946 號裁定選派為檢查人
    ，並准予檢查原告公司業務帳冊及財產情形，雖該裁定經原
    告抗告後，亦經鈞院以96年度抗字第67號裁定駁回抗告確定
    ，則吳明儀會計師依法即為原告公司之檢查人，得檢查原告
    公司之業務帳冊及財產情形。嗣吳明儀會計師於96年8 月13
    日發函表明欲前往原告公司檢查業務帳目及財產資料，竟遭
    原告公司回覆以「本公司已委任安候建會計師事務所…，並
    已將相關財務帳冊交付安候建業會計師事務所保管。故關於
    本件檢查事務之進行，敬請貴所逕與安候建業會計師事務所
    連繫」等語。而經吳明儀會計師電詢被告相關承辦人，請求
    被告對認有必要之資料為提供要求影印時，仍遭被告表示其
    僅能提供原告91年至95年度帳冊憑證等件以供檢查，且要求
    不得影印；就此吳明儀會計師復再於96年8 月30日發函表明
    被告配合提供之資料恐有不足，至於該不得影印之要求，更
    已違反公司法第245條 第3 項規定，惟被告及相關承辦人亦
    仍於96年9 月10日回函拒絕，致使吳明儀會計師執行檢查職
    務延宕迄今。為此，爰依公司法第245 條之規定，以裕豐行
    股份有限公司為原告，並以吳明儀會計師為法定代理人，提
    起本件訴訟，請求命被告安候建業會計師事務所及原告負責
    人即被告乙○○交付92年的轉投資資料、87年到89年間長期
    投資的資料、87年到89年股東往來資料等語。
    並聲明：請求准許命被告等交付92年的轉投資資料、87年到
    89年間長期投資的資料、87年到89年股東往來資料之相關簿
    冊及文件。
二、被告則以：
    (一)原告所要求提出之資料，被告均已於98年聲字第30號為保
      全證據程序中提供予鈞院保管，並經原告影印完畢。其餘
      原告所請求如訴之聲明所示資料，被告並未持有或保管。
    (二)被告乙○○另具狀陳稱：被告係於原告之原任董事長張楊
      阿英於90年2 月4 日逝世後，經監察人召集股東會於90年
      5 月23日改選董事及監察人，而於該次股東會中當選為董
      事，並於翌日經董事推選為董事長，是被告係於90年5 月
      24日開始擔任原告之董事長，並未保管就任前87年至89年
      間之帳冊資料。至於，原告於98年9 月23日要求被告提出
      之資料，被告已於98年聲字第30號為保全證據程序中提供
      予鈞院保管，且其中原告要求之部分資料為公示資料，其
      可自詢查詢取得。況依公司法第208 條規定，公司之財務
      報表，應由董事會依據中央主管機關規定之規章編造，是
      以公司之財務報表及相關文件、簿冊將應由董事會依其職
      權管領及占有，吳明儀會計師雖被選侹為原告之檢查人而
      得為法定代理人，然其仍無占有及管領該等表冊之職權。
    (三)並聲明：原告之訴駁回。
三、兩造不爭執之事實：
    平和會計師事務所之吳明儀會計師前經本院以95年度司字第
    946號裁定選派為原告之檢查人。
四、得心證之理由：
    (一)按「當事人主張有利於己之事實者，就其事實有舉證之責
      任」民事訴訟法第277條定有明文。所謂舉證係指就爭訟
      事實提出足供法院對其所主張者為有利認定之證據而言，
      若所舉證據，不能對其爭訟事實為相當之證明，自無從認
      定其主張為真正。又主張法律關係存在之當事人，就該法
      律關係發生所須具備之特別要件，應負舉證之責任，原告
      就其主張之事實，不舉證證明者，被告無須就其抗辯之事
      實，負舉證之責任，此為舉證分擔之原則。
    (二)原告依公司法第245條之規定，以吳明儀會計師為法定代
      理人，提起本件訴訟，請求命被告安候建業會計師事務所
      及原告負責人即被告乙○○交付92年的轉投資資料、87
      年到89年間長期投資的資料、87年到89年股東往來資料，
      該等資料係本院98年度聲字第30號保全證據案件中，所未
      保全而得之資料，原告自應證明該等證據現尚在被告持有
      中，始盡其舉證之責任。被告否認持有92年的轉投資資料
      、87年到89年間長期投資的資料、87年到89年股東往來資
      料，並辯稱：前任負責人死亡，所以沒有留下帳冊給現任
      之負責人（本院卷70頁）等語，按最高法院17年上字第91
      7號判例意旨「按民事訴訟如係由原告主張權利者，應先
      由原告負舉證之責，若原告先不能舉證，以證實自己主張
      之事實為真實，則被告就其抗辯事實即令不能舉證，或其
      所舉證據尚有疵累，亦應駁回原告之請求」，縱被告前開
      抗辯不足採信（假設語氣），但原告既未能舉證證明前開
      帳冊現仍在被告持有中，其請求被告交付該等帳冊即屬無
      理，應予駁回。
五、兩造其餘之攻擊或防禦方法及提出之證據，認為均不足以影
    響本判決之結果，自無逐一詳予論駁之必要，併此敘明
六、結論：原告之訴為無理由，依民事訴訟法第79條，判決如主
    文。
中    華    民    國    98    年    11    月    25    日
                  民事第四庭    法  官  趙子榮
以上正本係照原本作成
如對本判決上訴，須於判決送達後20日內向本院提出上訴狀
中    華    民    國    98    年    11    月    25    日
                                書記官  謝榕芝

司法院資訊處製作；財團法人民間司法改革基金會備份。
